【裁判字號】    89,台上,3924
【裁判日期】    890706
【裁判案由】    偽造文書
【裁判全文】
最高法院刑事判決                              八十九年度台上字第三九二四號
    上 訴 人  甲○○
右上訴人因偽造文書案件，不服台灣高等法院高雄分院中華民國八十七年三月五日第
二審判決（八十六年度上訴字第一九一一號，起訴案號：台灣高雄地方法院檢察署八
十六年度偵字第一三一八號），提起上訴，本院判決如左：
    主  文
原判決撤銷，發回台灣高等法院高雄分院。
    理  由
本件原判決認定上訴人甲○○於民國八十年三月間，與其兄嚴燦模分家，受乃父嚴百
山贈與高雄縣大樹鄉○○○段二六五號、大庄段卅一號（應有部分三分之一），檨子
腳段五二五、五二五之一號等筆土地。上訴人因未具自耕能力，迄未辦理所有權移轉
登記。迨八十四年七月廿四日，其父因誤食農藥送醫，於同月二十六日陷入昏迷狀態
，上訴人明知其父已無意識，無法辦理移轉登記有關手續，又恐乃父死後，將發生繼
承權之糾紛，遂與其母嚴莊秀娥至高雄縣大樹鄉○○路一○四號莊鎮首代書事務所，
與莊鎮首共同基於犯意聯絡，先由嚴莊秀娥於同年八月三日，至高雄縣大樹鄉公所，
委由不知情之某成年人偽簽嚴百山署押，盜蓋嚴百山之印章，偽造嚴百山委任嚴莊秀
娥申請印鑑證明之委任書及嚴百山為申請人之印鑑證明申請書，持向該公所領取嚴百
山之印鑑證明書，再連同嚴百山之印章，交與莊鎮首，莊鎮首將之交由該代書事務所
不知情之陳建嵐、謝百智辦理。謝百智乃連續於同年九月八日、十日，在該代書事務
所，先後盜蓋嚴百山之印章，偽造嚴百山為出賣人，上訴人為承買人，將嚴百山所有
上開坐落大樹鄉○○○段二六五號、大樹鄉○○段卅一號（八十四年九月八日買賣契
約）、大樹鄉檨子腳五二五、五二五之一號（八十四年九月十日買賣契約）土地售與
上訴人之買賣契約書及土地登記申請書各二份，並於嚴百山死亡（八十四年九月二十
八日）後之同年十二月五日，持該偽造之買賣契約書二份及上開嚴百山之印鑑證明書
，向高雄縣鳳山地政事務所申請辦理所有權移轉登記，使該所不知情之公務員將此不
實事項登載於所掌公文書土地登記簿，足以生損害於地政管理之正確性及嚴百山之姊
嚴素玉、嚴素絨之繼承權等情。因而撤銷第一審判決，改判仍論處上訴人共同連續行
使偽造私文書，足以生損害於公眾及他人罪刑。固非無見。
惟查：(一)有罪之判決書，對被告有利之證據不採納者，應說明其理由，為刑事訴訟法
第三百十條第二款所明定。故有罪判決書對於被告有利之證據，如不加採納，必須說
明其不予採納之理由，否則即難謂無判決不備理由之違誤。本件原判決事實既認前開
四筆土地係八十年三月間，上訴人與其兄嚴燦模分家，由其父嚴百山所贈與。則其父
嗣因誤食農藥，於就醫後縱陷於昏迷，無法親自辦理土地移轉登記手續，能否謂其無
將贈與土地移轉與上訴人之意，並授權他人辦理，實非無可疑。況證人即上訴人之母
嚴莊秀娥於偵查中證稱，係伊去代書處辦過戶，印章係其夫嚴百山生前所交付，其夫
在世時曾與伊去代書處四、五次，伊先生交代要辦過戶等語（見偵卷第三十一頁背面
、第五十四頁）。而代書莊鎮首於偵審中迭次證稱，本件移轉登記係嚴百山夫婦於完
成登記前一年與伊接洽，資料都由上訴人之妻及其父母拿來的。是嚴百山於八十四年
二、三月間拿所有權狀給伊，未拿印章，嚴某與其妻一起去，說有錢交贈與稅才辦（
見偵卷第五十二頁背面、一審卷第一○八頁背面、原審卷第二十九頁背面、第五十九
頁、第一四二頁）。另證人陳建嵐亦結稱伊與莊鎮首合夥，本件契約書是用買賣，但
他們是二等親，需報贈與稅，上訴人之父母說用買賣辦也可以，其去（事務所）五、
六次。嚴百山曾經去事務所託莊鎮首辦理本件過戶登記各等語（見偵卷第四十八頁背
面原審卷第三十六頁背面），似徵上訴人之父於生前即有將該四筆贈與土地過戶與上
訴人之意，且曾多次偕同乃妻嚴莊秀娥找代書洽商過戶事宜。如果無訛，則其妻嗣於
其誤食農藥就醫期間，出面委由代書辦理本件土地過戶登記，能否認其係未經授權，
不無斟酌餘地。此與上訴人是否成立本件偽造私文書罪之判斷攸關，上開證人之供證
係對上訴人有利之證據，原判決未敘明不足採之理由，尚屬理由不備。(二)有罪判決書
所記載之犯罪事實，為論罪科刑適用法律之基礎，故凡於適用法律有關之重要事項，
必須詳加認定，明確記載，然後於理由內敘明犯罪事實所憑之證據及認定之理由，始
足為適用法律之依據。若事實未有此記載，而理由加以說明，為理由失其依據。如事
實有此記載，理由未予說明，則為理由不備，按諸刑事訴訟法第三百七十九條第十四
款規定，其判決當然為違背法令。原判決於理由內認上訴人二次行使偽造私文書犯行
，時間緊接，犯同一之罪名，顯係基於概括犯意，應依連續犯規定，以一罪論。然於
事實部分並未認定上訴人有行使偽造私文書之概括犯意，所為理由之論述已失其依據
。(三)證人謝竹南、嚴桂菊於原審均證稱其於嚴百山住院期間，曾到鴻慶醫院看他，當
時嚴某有表示要把土地登記給上訴人之事。另證人莊茂生亦供證伊於七月二十五日去
鴻慶醫院看嚴百山，當時嚴某有提到土地登記給上訴人，說有把證件放在莊代書處，
並要向其借二百萬元繳稅，以便辦登記各等語（見原審卷第六十頁背面、六十一頁、
六十二頁）。所證如果不虛，上訴人之父於鴻慶醫院住院期間猶有將上開贈與土地過
戶與上訴人之意，似難認上訴人之母出面委由代書辦理土地過戶登記係未經授權，此
亦屬對上訴人有利之證據。原判決理由誤以上開證人之證言僅能證明嚴百山生前曾將
系爭四筆土地贈與上訴人，不能證明其無參與偽造文書等犯行云云，亦有判決理由不
備之可議。(四)證人莊鎮首於原審證稱嚴百山、嚴莊秀娥夫妻曾於八十四年二、三月間
，拿所有權狀、戶籍謄本、印鑑證明至其事務所，委託辦理移轉登記，八十四年八月
初，嚴莊秀娥又拿一套來，因戶籍謄本已過一年期限等語（見原審卷第五十九頁正背
面），而該嚴百山夫婦於八十四年二、三月間提出之印鑑證明書，據上訴人原審之選
任辯護人提出台灣省高雄縣警察局大樹鄉戶政事務所樹鄉戶印證字第三八三三號嚴百
山之印鑑證明書，係八十年十二月二十日所核發，其並據以聲請原審向戶政事務所查
證該印鑑證明書是否確係嚴某親自請領（見原審卷第七十五、七十六頁）。是原判決
理由以嚴百山未曾於八十三、四年間，向大樹鄉公所申請印鑑證明，僅八十四年八月
三日由嚴莊秀娥申請一次，已經戶政事務所函覆在卷，乃否認證人莊鎮首上開證詞之
真實性，此項證據之論斷已與卷證不符，而難昭折服。(五)訊問被告應先告知一、犯罪
嫌疑及所犯所有罪名。二、得保持緘默，無須違背自己之意思而為陳述。三、得選任
辯護人。四、得請求調查有利之證據。八十六年十二月十九日修正公布刑事訴訟法第
九十五條定有明文。此乃犯罪嫌疑人及被告在刑事訴訟程序上受告知及聽聞之權利，
為行使防禦權之基本前提，屬於人民依憲法第十六條所享訴訟權保障之範圍，旨在使
犯罪嫌疑人及被告能充分行使防禦權，以維程序之公平。法院審判刑事案件，如未踐
行上開程序，非但有違上開規定，抑且違背憲法第八條第一項所稱「非由法院依法定
程序不得審問處罰」之規定，剝奪被告所應享有之正當法律程序之保障，其審判程序
即有重大瑕疵。原審於八十七年二月二十四日審判期日或之前訊問上訴人時，均未踐
行上開告知程序，自有害於上訴人防禦權之行使，則原判決此部分審判程序自難謂為
適法。以上或係上訴意旨所指摘，或為本院得依職權調查之事項，應認原判決有撤銷
發回更審之原因。
據上論結，應依刑事訴訟法第三百九十七條、第四百零一條，判決如主文。
中      華      民      國    八十九    年      七      月      六      日
                              最高法院刑事第六庭
                                  審判長法官  紀  俊  乾
                                        法官  黃  正  興
                                        法官  陳  東  誥
                                        法官  張  春  福
                                        法官  韓  金  秀
      右正本證明與原本無異
                                              書  記  官
中      華      民      國    八十九    年      七      月     十二     日


司法院資訊處製作；財團法人民間司法改革基金會備份。
